【裁判字號】    98,訴,1338
【裁判日期】    990615
【裁判案由】    清償借款
【裁判全文】
臺灣士林地方法院民事判決              98年度訴字第1338號
原      告
即反訴被告  丙○○
訴訟代理人  簡旭成律師
            黃啟達律師
被      告
即反訴原告  乙○○
被      告  甲○○
上二人共同
訴訟代理人  黃旭田律師
複  代理人  劉姿吟律師
上列當事人間清償借款事件，本院於民國99年5月26日言詞辯論
終結，判決如下：
    主  文
原告之訴及假執行之聲請均駁回。
訴訟費用由原告負擔。
反訴原告之訴及假執行之聲請均駁回。
反訴訴訟費用由反訴原告負擔。
    事  實  及  理  由
壹、本訴部分
一、原告丙○○（下稱丙○○）起訴主張：
  (一)丙○○與被告乙○○（下稱乙○○）為姊弟關係，乙○○與
    被告甲○○（下稱甲○○）前為夫妻關係。民國83年、87年
    間，乙○○二度競選臺北市議員，競選期間丙○○為乙○○
    處理競選事宜，並負責管理帳務等，斯時乙○○資金調度困
    難，遂向丙○○借款新臺幣（下同）342 萬3,409 元，借款
    明細如下：
    1.83年9 月23日，丙○○將183 萬3,409 元以匯款方式存入
      乙○○臺北銀行帳戶（下稱系爭第1.項借款）。
    2.83年10月11日，丙○○將50萬元存入乙○○帳戶（下稱系
      爭第2.項借款）。
    3.87年11月4 日，丙○○將89萬元以匯款方式存入乙○○帳
      戶（下稱系爭第3.項借款）。
    4.88年1 月25日，丙○○將20萬元存入乙○○帳戶（下稱系
      爭第4.項借款）。
  (二)甲○○亦因協助乙○○處理選舉事務，需要籌措資金，遂以
    個人名義向丙○○借款80萬元，借款明細如下：
    1.83年8 月23日，丙○○將30萬元以匯款方式存入甲○○臺
      北銀行城中分行帳戶（下稱系爭第5.項借款）。
    2.83年9 月16日，丙○○將30萬元以匯款方式存入甲○○臺
      北銀行城中分行帳戶（下稱系爭第6.項借款）。
    3.87年10月7 日，丙○○將20萬元以匯款方式存入甲○○臺
      北銀行城中分行帳戶（下稱系爭第7.項借款）（如同指系
      爭1.2.3.4.5.6.7.項借款，合稱系爭借款）。
  (三)惟乙○○、甲○○迄未清償，屢次催討均置之不理，其間丙○○曾於8 年前向甲○○請求返還，消滅時效因此中斷，尚
    未完成，丙○○自得依消費借貸之法律關係，請求乙○○清
    償系爭第1.2.3.4.項借款，請求甲○○清償系爭第5.6.7.項
    借款暨法定遲延利息。
  (四)對乙○○、甲○○之抗辯所為之陳述：
    1.乙○○、甲○○雖稱丙○○所匯款項均係贈與乙○○作為
      競選市議員經費之用云云，惟乙○○並未就系爭借款依法
      造冊向選委會申報捐款來源，丙○○亦未收受乙○○開具
      之捐贈證明，亦未作為列舉扣除額申報所得稅。丙○○僅
      係「經手」相關競選款項之匯入，並無將款項贈與乙○○
      之意思。而「建業企業」（Chien Enterprise，下稱建業
      公司）於本院96年度重訴字第138 號案件中（下稱系爭另
      案）已否認贈與乙○○金錢，陳稱係基於丙○○與乙○○
      、甲○○間之法律關係而為金錢往來。建業公司既否認丙○○係有權代理建業公司而支付乙○○金錢，則建業公司
      與乙○○間契約不成立（不論是贈與或借貸契約），法律
      關係自存在於丙○○與乙○○之間，不因乙○○誤認匯款
      原因而受影響。
    2.乙○○既授權丙○○處理金錢，丙○○本得依乙○○之指
      示，自乙○○之帳戶提領金錢支付選舉或生活上支出，乙○○指稱丙○○擅自將競選帳戶中款項挪作私用云云，應
      負舉證責任。況若丙○○真有挪用款項情事，早在83年選
      舉結束後乙○○即會發現，又豈可能於87年間再度請丙○○幫忙處理帳務？丙○○又何必於此前匯款給乙○○183
      萬3,409 元、50萬元？
  (五)並聲明請求判決：
    1.乙○○應給付原告342 萬3,409 元，及自支付命令繕本送
      達翌日起至清償日止，按週年利率5%計算之利息。
    2.甲○○應給付原告80萬元，及自支付命令繕本送達翌日起
      至清償日止，按週年利率5%計算之利息。
    3.原告願供擔保，請准宣告假執行。
二、乙○○、甲○○則辯以：
  (一)否認與丙○○間存在借貸關係，丙○○應就其主張之消費借
    貸法律關係負舉證責任。又系爭第5.項借款部分，已逾民法
    第125 條規定之15年時效，甲○○亦否認丙○○於8 年前催
    告請求之事實。
  (二)不爭執丙○○以匯款方式將系爭第1.2.3.4.項借款，匯入乙○○於臺北銀行（現臺北富邦商業銀行）士林分行00000000
    00000 號、000000000000號（甲存）帳戶之事實。又丙○○
    於系爭另案已具狀承認其匯入乙○○上開帳戶之系爭第1.2.
    3.4.項借款，及其匯給甲○○之系爭第5.6.7.項借款，均係
    基於贈與乙○○作為競選經費之意思而匯款，故並非借款，
    亦非不當得利。再依丙○○於系爭另案之調查證據聲請狀中
    ，聲請函調乙○○三個競選帳戶之往來明細，並於待證事實
    記載：「建業企業所匯入贈與給乙○○作為競選經費之款項
    達上千萬，其中不乏有丙○○經手者，為避免原告（即該案
    原告孫中榮）是否又再度提出其他匯款主張結算，實有調閱
    上開帳戶83年至89年之往來明細以供核對之必要。」，顯見
    丙○○之本意乃認定其經手匯入乙○○三個競選帳戶之款項
    ，係各方贈與作為競選經費之意思而匯入。況丙○○匯款給
    乙○○、甲○○時，並未表明係建業企業之代理人，丙○○
    主張無權代理顯然有誤。
  (三)乙○○競選時，所有帳戶均由丙○○負責管理及收付，丙○○應明知其匯予乙○○、甲○○之款項均非借款，卻仍興訟
    請求，顯違反訴訟上誠信原則、禁反言原則。且倘借貸為真
    ，原告不可能遲於十餘年後始興訟，況乙○○於83年第一次
    參選時，原告從未表示有經費不足情事，反而於競選完後稱
    尚有剩餘捐款，由此可知乙○○並未因83年選舉而欠原告任
    何款項，否則原告豈會願意於87年再協助被告參與第二次選
    舉？
  (四)乙○○之選舉資金來源包括親友、支持者、政黨之贈與，乙○○於收受款項時僅認知此等款項均係基於贈與而匯入，縱
    非丙○○自掏腰包所贈，亦是丙○○基於受任人之地位將各
    方所贈之競選經費交付予乙○○，並非借貸或無法律上原因
    。縱認乙○○構成不當得利，應屬善意受領，依民法第182
    條第1 項亦免負返還之責。
  (五)乙○○另向台北富邦銀行查詢先前由丙○○經手之競選帳戶
    帳務明細及相關傳票，發現丙○○竟利用受任之便，將乙○○競選帳戶內之款項，任意為自己利益而花用達303 萬488
    元，是縱認乙○○因受領款項而有不當得利，其中303 萬48
    8 元之利益亦不存在，依民法第182 條規定免負返還之責。
    乙○○亦得依民法第542 條規定，對丙○○取得債權303 萬
    488 元，故乙○○主張以系爭303 萬488 元之債權，與丙○○之請求為抵銷。
  (六)並聲明請求判決：
    1.原告之訴駁回。
    2.如受不利判決，願供擔保請准宣告免為假執行。
三、兩造不爭執之事實：
  (一)丙○○與乙○○為姊弟關係，乙○○、甲○○前為夫妻關係
    ，83年、87年間，乙○○二度競選臺北市議員，競選期間由
    丙○○為其處理競選事宜、管理帳務。乙○○之競選帳戶為
    ：臺北銀行城中分行第000000000000號、臺北銀行士林分行
    第000000000000號及第000000000000號（甲存）帳戶。
  (二)乙○○分別於83年9 月23日、83年10月11日、87年11月4 日
    、88年1 月25日，自原告收受183 萬3,409 元、50萬元、89
    萬元、20萬元（即系爭第1.2.3.4.項借款）；甲○○分別於
    83 年8月23日、83年9 月16日、87年10月7 日，自原告收受
    30萬元、30萬元、20萬元（即系爭第5.6.7.項借款）。有存
    摺、電匯申請書、支票送款單存根款、跨行電匯證明條等件
    為證（本院卷一第12頁至第16頁；第17頁至第19頁）。
四、本件經兩造整理並協議簡化之爭點如下（本院卷二第6 頁至
    第8頁、第156 頁背面）：
  (一)丙○○依消費借貸或不當得利之法律關係，請求乙○○返還
    系爭第1.2.3.4.項借款，有無理由？
  (二)丙○○依消費借貸或不當得利之法律關係，請求甲○○返還
    系爭第5.6.7.項借款，有無理由？
  (三)如乙○○受領系爭第1.2.3.4.項借款有不當得利，其所受利
    益是否已不存在？
  (四)乙○○主張抵銷有無理由？
  茲分述如下：
  (一)丙○○不得依消費借貸之法律關係，請求乙○○返還系爭第
    1.2.3.4.項借款、請求甲○○返還系爭第5.6.7.項借款：
    1.按當事人主張有利於己之事實者，就其事實有舉證之責任
      ，民事訴訟法第277 條前段定有明文。而請求履行債務之
      訴，除被告自認原告所主張債權發生原因之事實外，應先
      由原告就其主張此項事實，負舉證之責任，必須證明其為
      真實後，被告於其抗辯事實，始應負證明之責任，此為舉
      證責任分擔之原則。若原告先不能舉證，以證實自己主張
      之事實為真實，則被告就其抗辯事實即令不能舉證，或其
      所舉證據尚有疵累，亦應駁回原告之請求（最高法院43年
      台上字第377 號、17年上字第917 號判例、43年台上字第
      377號裁判意旨參照）。
    2.復按稱消費借貸者，於當事人間必本於借貸之意思合致，
      而有移轉金錢或其他代替物之所有權於他方之行為，始得
      當之。是以消費借貸，因交付金錢之原因多端，除有金錢
      之交付外，尚須本於借貸之意思而為交付，方克成立。倘
      當事人主張與他方有消費借貸關係存在者，自應就該借貸
      意思互相表示合致及借款業已交付之事實，均負舉證之責
      任，其僅證明有金錢之交付，未能證明借貸意思表示合致
      者，仍不能認為有該借貸關係存在（最高法院98年度台上
      字第1045號裁判意旨參照）。經查，依兩造不爭執之事實
      (二)所示，丙○○固有交付金錢予乙○○、甲○○之情，惟
      交付金錢之原因本屬多端，除消費借貸外，亦可能出於贈
      與、信託、委任等債權債務關係，甚至出於清償債務之意
      思而為給付等，尚難逕認丙○○交付乙○○、甲○○金錢
      ，係基於貸與消費借貸款項之意思。
    3.復按，丙○○於系爭另案中，曾出具調查證據聲請狀（下
      稱系爭調查聲請狀），請求函調乙○○於臺北銀行士林分
      行第0000 00000000 號帳戶內，於83年9 月23日存入現金
      183 萬3, 409元之存款憑條及傳票，其待證事實載為：「
      建業企業於83年9 月21日匯出之款項183 萬4,242 元，於
      到匯後即於解款日83年9 月23日將解款金額183 萬3,409
      元由丙○○存入乙○○在臺北銀行士林分行第0000000000
      00號此一帳戶內」等情（本院卷二第18頁，聲請事項五參
      照）。而該筆匯款之匯款人、匯入帳戶、匯款日期、金額
      ，核均與丙○○於本案主張之系爭第1.項借款匯款人、匯
      入帳戶、匯款日期、金額相符。由是，丙○○前於系爭另
      案中既明白認知其將系爭第1.項借款之金額匯款予乙○○
      ，並非基於丙○○與乙○○間之消費借貸契約，僅屬「經
      手」性質，則其於本案中復基於消費借貸之法律關係，請
      求乙○○返還系爭第1.項借款，即屬無據。且丙○○於系
      爭調查聲請狀中，亦請求調閱乙○○3 個競選帳戶之往來
      明細，其待證事實略以：「建業企業所匯入贈與給乙○○
      作為競選經費之款項達上千萬，其中不乏有丙○○經手者
      ，為避免原告（即該案原告孫中榮）是否又再度提出其他
      匯款主張結算，實有調閱上開帳戶83年至89年之往來明細
      以供核對之必要」等語（本院卷二第18頁，聲請事項六參
      照）。實足認丙○○於83年至89年間所匯入乙○○競選帳
      戶之金錢中，至少有千萬元以上係建業公司贈與，而經由
      丙○○經手轉匯處理者。丙○○自承經手建業公司贈與款
      項之時間與其於本件主張之系爭第1.2.3.4.項借款時間相
      當，其數額則遠高於丙○○於本件所主張之金額。依丙○○於系爭另案中之主張，其匯款予乙○○逾上千萬元之金
      錢，自非基於伊與乙○○間消費借貸之法律關係所生。
    4.再查，丙○○於系爭調查聲請狀中，聲請函調甲○○臺北
      銀行城中分行第000000000000號帳戶之開戶資料及自83年
      至89年之往來明細，其主張之待證事實為：「甲○○為乙○○之第一任妻子，其於乙○○在83年、87年參與台北市
      市議員選舉期間，經管財務，而建業企業於83年間起贈與
      乙○○之競選經費，有多筆款項即應乙○○之請求由丙○○匯入甲○○此一帳戶內，其中至少有83年8 月23日30萬
      元、83年9 月16日30萬元、83年10月7 日20萬元三筆」等
      語（本院卷二第18、19頁，聲請事項七參照）。經核該3
      筆匯款之匯款人、匯入帳戶、匯款日期、金額，均與丙○○於本案主張之系爭第5.6.7.項借款之匯款人、匯入帳戶
      、匯款日期、金額相符。由是，丙○○前於系爭另案中既
      明白認知其將系爭第5.6.7.項借款之金額匯款予甲○○，
      並非基於丙○○與甲○○間之消費借貸契約，而係建業公
      司贈與乙○○作為競選經費之用，則其於本案中復基於消
      費借貸之法律關係，請求甲○○返還系爭第5.6.7.項借款
      ，洵無可取。
    5.綜上，依丙○○於系爭另案中之主張及陳述，堪認系爭借
      款均係他人基於贈與乙○○作為競選經費之意思而匯入，
      並非因丙○○與乙○○、甲○○之消費借貸契約所生。況
      如乙○○、甲○○果自83年起即積欠丙○○消費借貸款項
      未清償，衡情丙○○應不會願意於87年間協助處理被告參
      與第二次選舉事宜，亦無於前債未清之情形下，再出借款
      項之理。丙○○復無法就伊與乙○○間就系爭第1.2.3.4.
      項借款、與甲○○間就系爭第5.6.7.項借款有達成消費借
      貸之意思表示合致之情，舉證以實其說，則丙○○依消費
      借貸之法律關係，請求乙○○、甲○○給付，即非有據。
  (二)丙○○不得依不當得利之法律關係，請求乙○○返還系爭第
    1.2.3.4.項借款、請求甲○○返還系爭第5.6.7.項借款：
    1.按無法律上之原因而受利益，致他人受損害者，應返還其
      利益。雖有法律上之原因，而其後已不存在者，亦同，民
      法第179 條定有明文。又主張不當得利請求權之原告，係
      因自己之行為致造成原由其掌控之財產發生主體變動，則
      因該財產變動本於無法律上原因之消極事實舉證困難所生
      之危險自應歸諸原告，始得謂公平。是以，原告對不當得
      利請求權之成立要件應負舉證責任，亦即原告必須證明其
      與被告間有給付之關係存在，且被告因其給付而受有利益
      以及被告之受益為無法律上之原因，始能獲得勝訴之判決
      ，此亦有最高法院91年度台上字第1673號裁判要旨可資參
      照。
    2.經查，丙○○係本於為建業公司處理贈與事宜之目的，將
      建業公司贈與乙○○之競選經費，分別匯入乙○○、甲○○之銀行帳戶中，業經認定如上(一)所示。則乙○○、甲○○自丙○○受領金錢，自非無法律上之原因而受利益。準
      此，丙○○依不當得利之法律關係，請求乙○○、甲○○
      如數返還金錢，亦屬無稽。
  (三)丙○○另主張：建業公司於系爭另案中否認贈與乙○○金錢
    ，亦否認丙○○有權代理建業公司處理贈與事宜，故建業公
    司與乙○○之間並未成立任何贈與或借貸契約，契約法律關
    係應存在於丙○○與乙○○之間云云。惟查，依丙○○於系
    爭另案之主張，已堪認其與乙○○間係基於「建業公司贈與
    乙○○競選經費，而由丙○○處理、經手匯款事宜」之意思
    表示合致，而由丙○○匯款予乙○○、甲○○。況依民法第
    110 條規定，無代理權人，以他人之代理人名義所為之法律
    行為，對於善意之相對人負損害賠償之責，丙○○誤以為自
    己有權代理建業公司而逕予匯款予乙○○、甲○○，除應對
    建業公司自負無權代理責任外，如善意相對人（例如信任丙○○並委請丙○○代為處理競選經費事宜之乙○○）受有損
    害，丙○○尚應負賠償責任，由是，丙○○自不得將自己應
    負之無權代理責任轉嫁由乙○○、甲○○負責之理，附此敘
    明。
  (四)丙○○不得依消費借貸及不當得利之法律關係，請求乙○○
    返還系爭第1.2.3.4.項借款、甲○○返還系爭第5.6.7.項借
    款等節，既經本院認定如上，則關於系爭第5.項借款究否已
    罹於消滅時效之爭點，及乙○○所為抵銷之主張，即均不影
    響判決結果，無庸再予論究。
五、綜上所述，丙○○依消費借貸或不當得利之法律關係，請求
    乙○○給付342 萬3,409 元，請求甲○○給付80萬元，及均
    自支付命令繕本送達翌日起至清償日止，按週年利率5%計算
    之利息，為無理由，應予駁回。原告之訴既經駁回，其假執
    行之聲請亦失所附麗，應併予駁回。
貳、反訴部分：
一、按被告於言詞辯論終結前，得在本訴繫屬之法院，對於原告
    及就訴訟標的必須合一確定之人提起反訴；反訴之標的，如
    專屬他法院管轄，或與本訴之標的及其防禦方法不相牽連者
    ，不得提起。反訴，非與本訴得行同種之訴訟程序者，不得
    提起。當事人意圖延滯訴訟而提起反訴者，法院得駁回之。
    民事訴訟法第259 條、第260 條分別定有明文。經查，丙○○於98年9 月15日起訴請求乙○○、甲○○清償借款，其主
    張之事實理由略以乙○○、甲○○於乙○○83年、87年競選
    市議員期間，為籌措競選經費而向丙○○借款。乙○○則於
    訴訟終結前之99年5 月26日言詞辯論期日提起反訴，訴請丙○○返還競選結餘款，核諸乙○○所提反訴，其防禦方法與
    本訴相牽連，且無延滯訴訟之情形，依前開法條規定，程序
    上於法並無不合，先予敘明。
二、乙○○提起反訴，主張：乙○○向選委會調閱丙○○於83年
    、87年間分別填寫且提交選委會之「第七屆市議員選舉一選
    區候選人競選經費收支結算申報表」，查知丙○○於83年間
    第七屆市議員選舉後，於83年12月31日向選委會申報乙○○
    該次競選之「捐助收入」為411 萬8,000 元，扣除支出後之
    結餘為0 元。而調閱87年間「第八屆市議員選舉候選人競選
    經費收支結算申報表」（下稱系爭結算申報表）結果，則查
    知87年間第八屆市議員選舉後，丙○○於88年1 月4 日向選
    委會申報乙○○該次競選尚有結餘為137 萬9,272 元。然乙○○於87年選舉後並未收到帳務總管理人丙○○退還之結餘
    款137 萬9,272 元，爰依民法第542 條委任或不當得利之法
    律關係請求丙○○返還上開款項等語。並聲明請求判決：
    1.丙○○應給付乙○○137 萬9,272 元，及自反訴起訴狀繕
      本送達翌日起至清償之日止，按週年利率5%計算之利息。
    2.乙○○願供擔保，請准宣告假執行。
三、丙○○則辯稱：為乙○○處理選舉帳務者不只丙○○一人，
    且乙○○處理選務經驗豐富，可以自己處理帳務，其僅幫乙○○注意避免支票跳票。又乙○○無法證明確有結餘款在丙○○處，且系爭申報表之內容係依乙○○交待所填寫，伊並
    未核對帳目，是否實在亦有爭議，故乙○○之請求應屬無據
    等語。並聲明請求判決：
    1.反訴駁回。
    2.若受不利益判決，願供擔保免予假執行。
四、得心證之理由：
  (一)按當事人主張有利於己之事實者，就其事實有舉證之責任，
    民事訴訟法第277 條前段定有明文。本件乙○○提起反訴，
    請求丙○○返還選舉結餘款137 萬9,272 元，無非以丙○○
    以記帳人員身分為乙○○製作申報系爭結算申報表（本院卷
    二第206 頁參照），載明結算餘額為137 萬9,272 元為由，
    主張對丙○○有137 萬9,272 元之結餘款返還請求權，惟丙○○則否認有何積欠結餘款之事實，故自應由主張請求權存
    在之乙○○負舉證責任。而丙○○固不爭執系爭結算申報表
    係由其製作申報，惟否認其記載內容之真正，辯稱均係依乙○○指示填載金額云云。經查，系爭結算申報表載明收入合
    計442 萬元（含候選人自備經費200 萬元、捐助收入242 萬
    元），支出合計304 萬零728 元，惟乙○○於本院99年3 月
    17日言詞辯論期日自承：「（87年選舉）總花費大約是600
    萬元」等語（本院卷二第120 頁背面），證人丁○○即乙○○競選市議員時的總幹事於本院99年5 月26日言詞辯論到庭
    結稱：「我不知道募了多少錢，我只知道第1 次（即83年之
    選舉）大約花了1 千多萬元，第2 次（即87年之選舉）大約
    花了6 、7 百萬元」（本院卷二第166 頁），足認系爭結算
    申報表所載選舉經費之收入、支出，確與乙○○87年參選時
    收入、支出之金額不相符合，乙○○復未提出任何相關會計
    帳冊、憑證及細部資料以資佐證其主張之真正，則丙○○辯
    稱系爭結算申報表之記載與實際收支情形有悖等語，洵屬可
    採。
  (二)綜上，系爭結算申報表未能反應競選收支之全貌，自難採認
    。乙○○猶以系爭結算申報表作為其主張之唯一依據，主張
    丙○○於兩造委任契約終止後應返還選舉結餘款，而請求丙○○給付137 萬9,272 元，及自反訴起訴狀繕本送達翌日起
    至清償之日止，按週年利率5%計算之利息，自無理由，應予
    駁回。乙○○之反訴既經駁回，其假執行之聲請亦失所依附
    ，應併予駁回。
  (三)本件反訴之判決基礎已臻明確，兩造其餘主張及所提證據，
    於判決結果不生影響，爰不一一論述，併此敘明。
、據上論結，本訴及反訴均無理由，依民事訴訟法第78條，判
    決如主文。
中    華    民    國    99    年    6     月    15    日
                  民事第二庭  法  官  王怡雯
以上正本證明與原本無異。
如對本判決上訴，應於判決送達後20日內向本院提出上訴狀。
中    華    民    國    99    年    6     月    18    日
                              書記官  桂大永

司法院資訊處製作；財團法人民間司法改革基金會備份。
